ACORDAO-COMPLETO-2564193

ACÓRDÃO 8756/2022 ATA 43/2022 - SEGUNDA CÂMARA

VISTOS, relatados e discutidos estes embargos de declaração, opostos por Helena Maria Duailibe Ferreira contra o Acórdão 5492/2022-TCU-Segunda Câmara, por meio do que o Tribunal julgou irregulares as contas da embargante, aplicando-lhe a multa prevista no art. 58, inciso I, da Lei 8.443/1992, 
ACORDAM os Ministros do Tribunal de Contas da União, reunidos em sessão da Segunda Câmara, diante das razões expostas pelo Relator, em: 
9.1. com fundamento nos arts. 32, inciso II, e 34 da Lei 8.443/1992, conhecer dos embargos de declaração e rejeitá-los; 
9.2. dar ciência deste acórdão à embargante.

Embargos de declaração interposto por Helena Maria Duailibe Ferreira contra Acórdão 5492/2022 - Segunda Câmara, que julgou irregulares as contas da embargante, aplicando-lhe multa.

Segunda Câmara

Fundo Nacional de Saúde - MS.

3. Embargante: Helena Maria Duailibe Ferreira (XXX.521.943-XX).

13.1. Ministros presentes: Antonio Anastasia (na Presidência), Aroldo Cedraz e Bruno Dantas (Relator).
13.2. Ministro-Substituto convocado: Marcos Bemquerer Costa.

BRUNO DANTAS

Ministro Bruno Dantas.

Trata-se dos embargos de declaração com efeitos infringentes opostos por Helena Maria Duailibe Ferreira contra o Acórdão 5492/2022-TCU-Segunda Câmara, por meio do que o Tribunal julgou irregulares as contas da embargante, aplicando-lhe a multa prevista no art. 58, inciso I, da Lei 8.443/1992.
2.	Ciente do referido acórdão em 20/10/2022 (peças 177 e 202) , Helena Maria Duailibe Ferreira opôs os presentes embargos em 28/10/2022.
3.	Nesta oportunidade, a embargante alega que a deliberação recorrida estaria eivada de vícios de omissão e contradição, nos seguintes termos:
a) contrariedade entre o acolhimento de suas justificativas na instrução processual e a aplicação de multa no acórdão;
b) omissão quanto aos motivos para julgamento irregular das contas e quanto à sua responsabilidade;
c) omissão no acórdão impugnado sobre a gravidade da infração cometida e os consequentes danos à Administração Pública, que restariam inexistentes pelo efetivo ressarcimento realizado; e
d) omissão quanto à ausência de individualização da conduta.
4.	Diante das questões aduzidas, a embargante finaliza o expediente requerendo o conhecimento e processamento dos presentes declaratórios, no seu efeito infringente, eis que haveria as razões para concessão de efeitos modificativos, nos termos do art. 1023, § 2º, do CPC, e o total provimento do recurso para que os vícios apontados sejam sanados. 
É o relatório.

Tarsis Coelho da Cunha Azevedo (OAB/MA 20.582), representando Helena Maria Duailibe Ferreira

Não atuou.

TOMADA DE CONTAS ESPECIAL. FUNDO NACIONAL DE SAÚDE. TRANSFERÊNCIA DE RECURSOS NA MODALIDADE FUNDO A FUNDO. CONSTATAÇÕES DO RELATÓRIO DE AUDITORIA DO DENASUS. REPASSE IRREGULAR DE RECURSOS DO SUS RELATIVOS AO INCENTIVO FINANCEIRO DA ESTRATÉGIA SAÚDE DA FAMÍLIA, DE AGENTES COMUNITÁRIOS DE SAÚDE E DE EQUIPES DE SAÚDE BUCAL. CITAÇÃO DO MUNICÍPIO DE SÃO LUÍS/MA. DEVOLUÇÃO DOS RECURSOS À UNIÃO. AUDIÊNCIA DOS SECRETÁRIOS MUNICIPAIS DE SAÚDE. EXCLUSÃO DE UMA RESPONSÁVEL. REJEIÇÃO DAS RAZÕES DE JUSTIFICATIVA DOS DEMAIS. MULTA. NÃO CUMPRIMENTO DE TERMO DE AJUSTE SANITÁRIO. AUDIÊNCIA. REJEIÇÃO DAS RAZÕES DE JUSTIFICATIVA. MULTA. IRREGULARIDADE DAS CONTAS. EMBARGOS DE DECLARAÇÃO. AUSÊNCIA DE CONTRADIÇÃO, OBSCURIDADE OU OMISSÃO. CONHECIMENTO E REJEIÇÃO.

TOMADA DE CONTAS ESPECIAL (TCE)

não atuou.

Trata-se de embargos de declaração opostos por Helena Maria Duailibe Ferreira contra o Acórdão 5492/2022-TCU-Segunda Câmara, por meio do que o Tribunal julgou irregulares as contas da embargante, aplicando-lhe a multa prevista no art. 58, inciso I, da Lei 8.443/1992.
2.	Nesta oportunidade, a embargante alega que a deliberação recorrida estaria eivada dos seguintes vícios:
a) contradição entre o acolhimento de suas justificativas na instrução processual e a aplicação de multa no acórdão;
b) omissão quanto aos motivos para julgamento irregular das contas e quanto à sua responsabilidade;
c) omissão no acórdão impugnado sobre a gravidade da infração cometida e os consequentes danos à Administração Pública, que restariam inexistentes pelo efetivo ressarcimento realizado; e
d) omissão quanto à ausência de individualização da conduta.
3.	Satisfeitos os requisitos atinentes à espécie, os presentes embargos devem ser conhecidos, com fundamento nos arts. 32, inciso II, e 34 da Lei 8.443/1992.
4.	Inicialmente, acerca das omissões e contradições aptas a serem sanadas pela via dos embargos de declaração, considero importante transcrever excerto do Acórdão 3339/2013-TCU-Primeira Câmara (rel. Min. Walton Alencar Rodrigues) : 
"A omissão para o acolhimento dos declaratórios é a que diz respeito à questão que deveria ter sido apreciada pelo colegiado mas não o foi. Não constitui omissão ou contradição a adoção de entendimento diverso do preferido pela parte, segundo seus próprios critérios de justiça e de acordo com sua particular interpretação das leis e da jurisprudência. Não há falar em omissão quando o acórdão analisa todas as questões submetidas a exame e as decide com base em teses jurídicas, jurisprudência, interpretação de leis e análise dos fatos que são diversos dos que os jurisdicionados entendem como mais adequados. 
 (...) a contradição deve estar contida nos termos do decisum atacado, este compreendido no âmbito desta Corte como o conjunto: Relatório, Voto e Acórdão. Não cabe alegação de contradição entre o acórdão embargado e 'doutrina', 'jurisprudência' ou mesmo 'comando legal'. A alegação é pertinente em recurso de reconsideração ou pedido de reexame, no qual o comando atacado é contrastado com a jurisprudência, a doutrina e o ordenamento jurídico. Entretanto, é descabida em embargos de declaração, cuja única finalidade é esclarecer ou integrar a decisão embargada, excepcionalmente modificando-a." 
5.	Dito isso, não procedem as alegações de omissão ou contradição apresentadas pela embargante.
6.	A alegação de contradição entre o suposto acolhimento das justificativas na instrução e a multa aplicada no acórdão não tem fundamento. De fato, o parecer ao qual a embargante se refere é o da peça 151, não definitivo, e não o parecer de mérito transcrito no relatório precedente (peça 160) . Além disso, nos aclaratórios, não cabe suscitar contradição entre o entendimento da unidade instrutora e o Relator, consoante esclarece o seguinte julgado:
"A contradição passível de ser saneada por meio de embargos declaratórios revela-se quando uma conclusão contida na decisão não guarda correlação com sua fundamentação. Não cabe suscitar contradição entre o posicionamento da unidade instrutiva e o do relator. A instrução da unidade técnica não vincula o posicionamento do relator." (Acórdão 2100/2010-TCU-Segunda Câmara, rel. Min. Benjamin Zymler) 
7.	Quanto às omissões suscitadas, estas também não merecem prosperar. O acórdão embargado individualizou a conduta da recorrente e apresentou os motivos que ensejaram o julgamento de suas contas pela irregularidade e a aplicação da multa do art. 58, inciso I, da Lei 8.443/1992, que independe da ocorrência de dano ao erário. Por elucidativo, transcrevo excerto do voto condutor:
"32. Quanto a Helena Maria Duailibe Ferreira, ex-Secretária Municipal de Saúde, relembro que ela foi ouvida em relação ao descumprimento do Termo de Ajuste Sanitário nº 399.
33.	Em sua defesa, alegou, em síntese, que não havia como corrigir as impropriedades constantes daquele termo de ajuste com relação às constatações 160618, 260410, 260564, 260559, 260515 e 160531 do Relatório do Denasus, pois não seriam consideradas desvio de finalidade, mas irregularidade no recebimento de recursos, fora da responsabilidade da defendente.
34.	 Ademais, alega que não há como vislumbrar sua conduta como dolosa e que não existe, nos autos do processo, caráter ilícito ou culpável em suas ações.
35.	 A argumentação da ex-Secretária não se sustenta. Conforme apontou o MPTCU (peça 154) , ela esteve à frente da gestão no período entre 16/8/2016 e 08/7/2017, além de ter sido signatária do TAS nº 399, firmado em 7/7/2016, o qual previa que o município depositasse o valor de R$ 4.939.335,08, bem como executasse plano de trabalho específico para correção das irregularidades identificadas no relatório de peça 11; isso tudo restou evidenciado no Relatório de Verificação do TAS n° 461.
36.	 Cumpre observar que a responsável sequer fez constar do Relatório de Gestão da Secretaria Municipal as informações concernentes à execução do TAS nº 399/2016, o que contraria o art. 13 da Portaria GM/MS 2.046/2009 (Constatação 557811 - peça 20, p. 7) .
37.	 Em suma, restou comprovado que os ex-Secretários Municipais de Saúde Gutemberg Fernandes de Araújo, Santiago Cirilo Noguera Servin e Helena Maria Duailibe Ferreira geriram de maneira irregular os recursos recebidos pelo Fundo Nacional de Saúde, razão pela qual, nos termos dos pareceres precedentes, merecem ter suas contas julgadas irregulares e serem apenados com multa.
38.	 Faço apenas um ligeiro ajuste na proposta. Tendo em vista o julgamento da irregularidade das contas com fundamento no art. 16, inciso III, alínea 'b' e 19, parágrafo único, entendo ser o caso de aplicar a multa com fundamento no art. 58, inciso I, da Lei 8.443/1992."
8.	Na realidade, ficou claro que a maioria das ilações lançadas consiste em tentativa de rediscutir o mérito da matéria decidida por este Colegiado. Contudo, tal finalidade é incabível na espécie recursal eleita, a qual é via estreita destinada tão somente a integrar ou esclarecer a decisão impugnada. Se a embargante quer demonstrar seu inconformismo com o resultado do julgamento e reinstalar discussão jurídica já apreciada pelo Tribunal, deverá fazê-lo pelas vias recursais adequadas, pois extrapola os limites dos embargos de declaração o rejulgamento da causa. 
9.	Inexistindo as alegadas contradições e omissões, e não havendo sido identificados outros vícios a serem sanados na deliberação atacada, devem ser rejeitados os presentes embargos. 
	Ante o exposto, voto por que o Tribunal adote o acórdão que ora submeto à deliberação deste Colegiado. 
TCU, Sala das Sessões, em 13 de dezembro de 2022.
Ministro BRUNO DANTAS 
Relator